【裁判字號】    89,台上,808
【裁判日期】    890413
【裁判案由】    返還贈與物
【裁判全文】
最高法院民事判決                                八十九年度台上字第八○八號
    上 訴 人  甲○○
    被上訴人  乙○○
右當事人間請求返還贈與物事件，上訴人對於中華民國八十八年十月十二日台灣高等
法院第二審更審判決（八十八年度重上更(二)字第九十七號），提起上訴，本院判決如
左：
    主  文
原判決廢棄，發回台灣高等法院。
    理  由
本件被上訴人主張：伊因於民國八十二年三月三十日與上訴人訂定婚約，乃出資於同
年二月二十一日以上訴人名義購買坐落台中市○○區○○段二二九九地號土地應有部
分一萬分之五十二，與其上門牌為台中市○○路二五三巷四十七號十二樓之二房屋所
有權全部及同巷三十一號地下二層房屋應有部分一萬分之一○一（下稱台中逢甲房地
），並於同年六月九日以上訴人名義向訴外人張秀政、鴻禧開發股份有限公司（下稱
鴻禧公司）訂購鴻禧大溪山莊ＣＳ區編號一○Ｆ預售屋及基地（下稱大溪山莊房地）
贈與上訴人。嗣於八十三年五月間，兩造同意以伊分別給付上訴人及上訴人之父郭奇
峰依次新台幣（下同）五百萬元及一百萬元，上訴人將上開贈與物返還伊為條件，合
意解除婚約，伊並如數開立支票給付上訴人。詎上訴人於收受上述金額後，竟拒不將
系爭贈與物返還，依民法第九百七十九條之一規定，伊自得請求上訴人返還系爭贈與
物等情。求為命上訴人將台中逢甲房地所有權移轉登記與伊，及協同伊向張秀政、鴻
禧公司辦理將大溪山莊房地買賣契約之買方當事人名義變更為伊之判決。
上訴人則以：系爭房地係伊所購，非被上訴人因訂婚所為之贈與，且兩造婚約亦未合
意解除，被上訴人給付伊支票係償還伊及伊父之借款債務等語，資為抗辯。
原審廢棄第一審所為被上訴人敗訴之判決，改判如其上述聲明，係以﹕被上訴人主張
台中逢甲房地及大溪山莊房地，係其因與上訴人訂定婚約所為之贈與之事實，業據證
人錢佩玲、何萬亭證述屬實，且參諸台中逢甲房地係於兩造訂婚前之八十二年二月二
十一日簽約，在八十二年三月三十日訂婚後，分別於同年四月二十九日、五月十三日
完成過戶交屋手續，由整個買賣時程及房地價金均係由被上訴人所支付等情節以觀，
足證被上訴人購買該房地係作為與上訴人訂婚之贈與。又被上訴人於提起本件訴訟後
之八十四年五月十五日起，仍依其與大溪山莊房地之出賣人鴻禧公司及張秀政所立之
協議書第四條約定，按月給付緩繳房地價款期間之補貼利息十五萬五千二百五十元，
累計至八十六年七月五日止，已陸續支付三百八十八萬一千二百五十元，可證大溪山
莊房地亦係由被上訴人出資購買，而以上訴人名義簽訂該買賣契約書作為兩造間訂婚
之贈與。又依被上訴人於八十三年五月十日致上訴人函內記載：「事實上彼此往來帳
只有約二至三百萬元間，妳說帳目放置於妳的舊公司，既然妳在電話中都說不夠，那
五百萬就夠了吧！其餘就照妳所說當做解除婚約及妳所說的贍養費好了」等語，已明
確提及「解除婚約」及「贍養費」等事，綜觀前後文並依解釋意思表示應探求當事人
真意之原則，被上訴人係以給付上訴人五百萬元及其父一百萬元作為與上訴人解除婚
約之條件。而被上訴人確已簽發五百萬元及一百萬元之支票二紙交上訴人如數兌領完
畢，為上訴人所不爭，其主張兩造已合意解除婚約云云，應為可取。查被上訴人購買
台中逢甲房地及大溪山莊房地贈與上訴人時，雖尚未取得該二房地所有權，惟買賣價
金均係被上訴人出資給付出賣人，被上訴人顯係以其對出賣人之買賣標的物交付請求
權及所有權移轉登記請求權無償給與上訴人。茲台中逢甲房地之出賣人已將該房地所
有權移轉登記與上訴人，大溪山莊房地因係以上訴人為買受人分別與張秀政及鴻禧公
司簽訂土地及房屋買賣契約書，尚在分期繳款中，亦未辦理所有權移轉登記，則被上
訴人於兩造婚約解除後，依民法第九百七十九條之一之規定，請求上訴人將台中逢甲
房地所有權移轉登記與被上訴人，及請求上訴人協同被上訴人向張秀政、鴻禧公司辦
理將大溪山莊房地買賣契約之買方當事人名義變更為被上訴人，均有理由，應予准許
等詞，為其判斷之基礎。
查證人錢佩玲係證稱：台中逢甲房地是以上訴人名義訂買賣契約，價款是被上訴人開
票支付，兩造並沒提到是否贈與問題等語（見原審更(二)卷第三九頁背面）。原審謂被
上訴人主張台中逢甲房地係其因與上訴人訂定婚約所為之贈與，已據上開證人證述屬
實，顯與卷存證據資料不符，有認定事實不憑證據之違法。又證人何萬亭原證稱大溪
山莊房地在八十二年五月十九日以維維公司名義為買受人簽約後，被上訴人有來電，
要變更為上訴人名義，我們一直以為他們是夫妻，變更原因我們沒有深究等語（見原
審更(一)卷第五二頁），嗣改稱被上訴人要將維維公司名義為買受人之房子換成上訴人
名義，說因該房子較大，要贈與上訴人當作兩造結婚後居住的地方等語（見原審更(二)
卷第二六頁背面），所為證言前後不一，原審未詳加審究，竟憑該證人前後不符之證
言，認定大溪山莊房地係被上訴人因與上訴人訂定婚約而贈與上訴人者，亦有疏略。
次查台中逢甲房地及大溪山莊房地均係以上訴人為買受人名義與出賣人簽立買賣契約
，為原審認定之事實。果爾，買賣價金縱係由被上訴人支付，惟其既非買賣契約之當
事人，對出賣人並無任何請求權存在。原審徒以上開二房地之價金係被上訴人給付出
賣人，即認被上訴人係以其對出賣人之買賣標的物交付請求權及所有權移轉登記請求
權無償給與上訴人，非無可議。末查，上訴人於事實審抗辯系爭房屋係伊所購，購屋
價款則係被上訴人所贈與等語（見原審上字卷第三三頁），並提出被上訴人就其所繳
台中逢甲房地價款，以上訴人欠其四百九十六萬零九百零七元債務為由聲請假扣押之
裁定，及被上訴人就其所繳大溪山莊房地價款，以婚約解除，得請求上訴人返還所受
贈之一千四百八十七萬元為由聲請假扣押之書狀為證（見原審更(一)卷第七三、八六、
八八頁），攸關被上訴人因訂定婚約而贈與上訴人者究係房地抑或購買房地之價款，
自屬重要之防禦方法，原審未於判決理由項下，說明其何以不足採取之意見，亦有判
決不備理由之違法。上訴論旨，指摘原判決不當，求予廢棄，非無理由。
據上論結，本件上訴為有理由，依民事訴訟法第四百七十七條第一項、第四百七十八
條第一項，判決如主文。
中      華      民      國    八十九    年      四      月     十三     日
                              最高法院民事第四庭
                                  審判長法官  林  奇  福
                                        法官  陳  國  禎
                                        法官  李  彥  文
                                        法官  陳  重  瑜
                                        法官  朱  建  男
      右正本證明與原本無異
                                              書  記  官
中      華      民      國    八十九    年      四      月    二十七    日


司法院資訊處製作；財團法人民間司法改革基金會備份。
